臺灣高等法院刑事裁定　　　　　　　　　　　　　　九十二年度上更(一)字第一九三號
　　上　訴　人　地球綜合工業股份有限公司
　　即 自 訴人
　　代　表　人　戊○○
　　代　理　人　方智雄律師
　　被　　　告　丁○○
　　被　　　告　甲○○
　　被　　　告　乙○○
　　被　　　告　己○○
　　被　　　告　庚○○
　　被　　　告　丙○○
右列上訴人因偽造文書等案件，對於本院中華民國九十三年三月二十六日所為第二審
判決（九十二年度上更(一)字第一九三號），提起上訴，本院裁定如左：
    主  文
上訴駁回。
    理  由
一、按最重本刑為三年以下有期徒刑、拘役或專科罰金之罪，或刑法第三百二十條、
    第三百二十一條之竊盜罪，第三百三十五條、第三百三十六條第二項之侵占罪，
    第三百三十九條、第三百四十一條之詐欺罪，第三百四十二條之背信罪，第三百
    四十六條之恐嚇罪，第三百四十九條第二項之贓物罪之案件，經第二審判決後，
    不得上訴於第三審法院，刑事訴訟法第三百七十六條定有明文。
二、本件上訴人上訴意旨略以：按本件被告所犯為刑法第三百十條第二項加重毀謗罪
    、第三百十三條妨害信用罪、第一百四十條第一項侮辱公務員罪、同條第二項之
    侮辱公署罪等罪，係屬上揭所列各罪之一，雖不得提起第三審上訴。然上訴人即
    自訴人於民國八十八年八月二十四日在第一審提出之自訴補充理由狀，已就被告
    等另觸犯刑法第二百十六條、第二百十一條共同行使偽造公文書罪有所指明，且
    與自訴被告等共同毀謗罪有牽連關係，屬於裁判上一罪應併予追訴。本案鈞院前
    審八十八年度上易字第四七三六號刑事判決亦認上開行使偽造公文書罪部分係屬
    於可上訴第三審之案件，因而准許上訴人向第三審提起上訴，最高法院九十二年
    度台上字第一一三四號刑事判決，亦認為上訴人之第三審上訴並無違法，予以准
    許，並將全案發回原審即鈞院更審。原審竟謂被告等共同行使偽造公文罪部分，
    未在上訴人第一審自訴之範圍云云，其認定與上訴人於八十八年八月二十四日在
    第一審提出之自訴補充理由狀所記載者不符，顯有不當。原判決雖記載本件判決
    不得上訴，基於前開說明及理由，其記載應為違法無效，自訴人仍得提起本件第
    三審之上訴云云。
三、本院駁回上訴之理由：經查：
　(一)、查自訴人即上訴人於八十八年四月十二日向原審法院提起之自訴狀內容，僅係
  　　自訴被告等六人於八十八年四月二日下午，在台北市來來大飯店向三十餘位台
    　北市各報社記者及電視媒體採訪員舉行記者招待會，共同涉犯有刑法第三百十
      條第二項加重誹謗罪、第三百十三條妨害信用罪、第一百四十條第一項侮辱公
      務員罪、同條第二項之侮辱公署罪等罪，並主張所犯上開各罪間有牽連關係，
      應從一重罪處斷（原審卷第一宗第一頁至第六頁）。
　(二)、嗣自訴人於八十八年四月二十九日於原審法院當庭提起之自訴追加狀內容，則
  　　係追加被告等人復於八十八年四月九日上午十時許，在台北市○○路○段台大
    　校友會館三樓，共同推舉被告丁○○召開記者招待會，在全國各報社及電視媒
      體記者數十名之前，散布新聞稿，公然指摘不實之內容，用文字及言詞公然對
      自訴人地球公司、經濟部智慧財產局、行政法院、各級法院、檢察署及其他公
      務員、法官、檢察官、評事等二百餘人予以誹謗、侮辱（詳自訴人於八十八年
    　四月二十九日於原審法院當庭提起之自訴追加狀內容，原審卷第二宗第四九頁
      至第五一頁），因認被告等六人係基於概括之犯意連續涉犯有上開刑法第三百
      十條第二項加重誹謗罪、第三百十三條妨害信用罪、第一百四十條第一項侮辱
      公務員罪、同條第二項之侮辱公署罪等罪（原審卷第二宗第八頁、第四九頁至
      第五一頁）。
　(三)、自訴人所提出之前開自訴狀與自訴追加狀，該狀紙自訴事實與追加自訴事實等
  　　內容均未指摘敘及被告等六人有偽造前故行政法院評事（即現稱法官）辛學祥
    　意見書並行使前開偽造意見書等情事，且亦未指摘被告等六人涉犯有行使刑法
      第二百十一條偽造公文書罪之犯行，此有上開自訴狀與自訴追加狀在卷足憑。
　(四)、再者，自訴人之代理人於八十八年八月二十四日於原審法院當庭所提出之自訴
  　　補充理由狀，僅是於理由中抗辯主張被告等六人「提出所謂已故行政法院評事
    　辛學祥被自訴人聲請迴避案之意見書影本，、、、、，可見該意見書影本係他
      人偽造之文書，根本不足採信。」，、、、、，「前開意見書影本，不能作為
      阻卻被告違法之證據。」；另外自訴人之代理人於八十八年八月二十四日於原
      審法院當庭所提出之刑事辯論意旨狀，內容均未指摘被告等六人有何行使偽造
      前開已故行政法院評事辛學祥之意見書，亦未指稱被告等六人涉犯有行使刑法
      第二百十一條偽造公文書罪之犯行，此亦有前揭自訴補充理由狀與刑事辯論意
      旨狀各在卷可稽（原審卷第三宗第八十頁至第八十二頁；第八十五頁至第八十
      九頁）。由此可見，自訴人即上訴人於原審自訴被告等六人自訴之犯罪事實與
      罪名，顯然並未包括行使偽造前開辛學祥之意見書之犯行在內，亦即自訴人並
      未自訴被告等六人涉犯有行使刑法第二百十一條偽造公文書罪之犯行至明。
　(五)、原審經判決後，自訴人不服提起上訴，惟自訴人即上訴人始於八十九年三月二
  　　日於本院前審調查時，當庭提出「刑事追加自訴暨再聲請調查證據狀」，主張
    　前開辛學祥之意見書影本並非真正，而係偽造，並由被告甲○○、乙○○、己○○、庚○○、丙○○等五人提供與被告丁○○於招開記者會使用，因而追加
      被告等六人亦共同涉犯有前開連續行使偽造公文書罪犯行，並主張追加之該行
      使偽造公文書之行為與原來已自訴之誹謗行為間有【牽連關係】而為裁判上一
      罪，亦為原自訴效力所及云云（本院前審卷即八十八年度上易字第四七三六號
      刑事卷第一宗第一七六頁至第一八二頁）。惟查：依刑事訴訟法第二百六十五
      條規定：「於第一審辯論終結前，得就與本案相牽連之犯罪或本罪之誣告罪，
      追加起訴」，依同法第三百四十三條規定，亦為自訴程序所準用。是以，追加
      自訴係就與已經自訴之案件無單一性不可分關係之相牽連犯罪，在原自訴案件
      第一審辯論終結前，加提獨立之新訴，俾便及時與原自訴案件合併審判，以收
      訴訟經濟之效，最高法院八十七年度台上字第五四０號著有判例可資參照。自
      訴人於上訴後始追加自訴被告等六人涉犯前揭行使偽造公文書一事，與本件自
      訴人所自訴被告等六人涉犯有前開刑法第三百十條第二項加重誹謗罪、第三百
      十三條妨害信用罪、第一百四十條第一項侮辱公務員罪、同條第二項之侮辱公
      署罪等罪嫌，顯然並未有裁判上一罪之關係；若自訴人欲追加自訴被告等六人
      涉犯上開行使偽造公文書罪部分，依前開規定自應於第一審辯論終結前提出；
      惟自訴人於上訴後始提出追加上開自訴被告等六人涉犯行使偽造公文書罪犯行
      ，實與法未合，顯然不在原來自訴之範圍，亦非原來自訴效力所及，本院自不
      得加以審判，併此敘明。
　(六)、又檢察官就犯罪事實一部起訴者，其效力及於全部；法院不得就未經起訴之犯
  　　罪審判，刑事訴訟法第二百六十七條、第二百六十八條定有明文。依同法第三
    　百四十三條，上開規定準用於自訴程序。所謂就犯罪事實一部起訴者，其效力
      及於全部，係指已起訴之部分及未起訴部分，均應構成犯罪，並具有實質上一
      罪或裁判上一罪關係者而言；若起訴之事實不構成犯罪，縱未起訴之部分應構
      成犯罪，根本上既不生實質上或裁判上一罪關係，即無一部效力及於全部之可
      言。又犯罪已否起訴，應以起訴書所載之事實為準。經查本件自訴人提起自訴
      與追加自訴被告等六人共同涉犯有前開刑法第三百十條第二項加重誹謗罪、第
      三百十三條妨害信用罪、第一百四十條第一項侮辱公務員罪、同條第二項之侮
      辱公署罪等罪，業經本院於九十三年三月二十六日以九十二年度上更 (一)字
      第一九三號判決被告等六人全部無罪，此有上開判決在卷足憑，已見前述；則
      其與未經於第一審起訴之行使偽造公文書部分，即無自訴人即上訴人所謂牽連
      犯之裁判上一罪關係，亦非自訴效力所及，本院亦不得予以審判，合併敘明。
　(七)、最高法院九十二年度台上字第一一三四號刑事判決於理由中亦指稱，「上訴人
  　　於第一審之自訴狀及自訴追加狀所記載起訴之事實，似未涉及被告等有行使偽
    　造公文書（即辛學祥意見書）之犯行，原判決稱上訴人於第一審提起自訴，事
      實謂被告甲○○、乙○○、己○○、庚○○、丙○○夥同丁○○，持偽造之公
      文書，先後二次在八十六年四月二日、四月九日召開記者會，……行使偽造公
      文書，對上訴人加以誹謗……等情，尚與卷存資料不盡相符，已有未洽。」（
      見九十二年度台上字第一一三四號判決第五頁）；由此可見，前開最高法院業
      已於判決理由中指明上訴人即自訴人於第一審提起之自訴狀及自訴追加狀所記
      載自訴之事實，並未自訴被告等有行使前開偽造公文書之犯行至明。
　(八)、最高法院同上第一一三四號刑事判決於理由中亦指稱，「上訴人不服於八十八
  　　年十月四日提起第二審上訴，其上訴狀及同年十二月三日之上訴理由狀，僅聲
    　明「對原判決全部不服」，以及對上述無罪及不受理不服之理由，並未及被
      告等有涉犯行使偽造公文書罪嫌（原審法院「指本院前審法院」卷(一)第十六頁
      、第五十八至七十三頁）。嗣於八十九年三月二日之刑事追加自訴暨再聲請調
      查證據狀，始主張被告丁○○先後於八十八年四月二日及同年四月九日所召開
      之記者會中，使用前揭偽造之辛學祥意見書影本於新聞稿中，實已構成行使偽
      造公文書之行為。被告甲○○、乙○○、己○○、庚○○、丙○○等既有提供
      系爭偽造之辛學祥意見書影本予丁○○，並有共謀召開記者會之協議，則被告
      間自當……共同負擔行使偽造公文書之刑事責任。被告等……該行使偽造公文
      書之行為與誹謗行為間有牽連關係而為裁判上一罪，亦為本件自訴效力所及等
      情（原審法院「指本院前審法院」卷(一)第一八０頁）。原審審理結果既認上訴
      人於第一審自訴被告等涉犯誹謗、妨害信用、侮辱公務員、侮辱公署等罪嫌，
      均不成立犯罪，而撤銷第一審判決，改判諭知被告等此部分均無罪，則其與未
      經於第一審起訴之行使偽造公文書部分，即無所謂牽連犯之裁判上一罪關係，
      自非自訴效力所及，法院不得予以審判。乃原審法院（指本院前審法院）就此
      未先從程序上審查上訴人於第二審所主張，被告等涉牽連犯行使偽造公文書部
      分，是否為起訴效力所及，得否加以審判，遽為實體審認而為被告等無罪之判
      決，自有可議。」（見九十二年度台上字第一一三四號判決第六頁），由此可
      知，上開最高法院於該判決理由中亦明白指正本院前審八十八年度上易字第四
      七三六號刑事判決以上訴人上訴後，於八十九年三月二日所提出之刑事追加自
      訴狀自訴被告等涉犯有行使偽造公文書部分，法院應不得予以審判；本院前審
      八十八年度上易字第四七三六號刑事判決竟未先從程序上審查上訴人於第二審
      所主張，被告等涉牽連犯行使偽造公文書部分，是否為起訴效力所及，得否加
      以審判，遽而為實質審查，竟就上開行使偽造公文書部分判決被告等無罪，自
      有可議等情，已如上述。可見本院前審八十八年度上易字第四七三六號刑事判
      決就上訴人於第二審所提追加被告等涉犯前揭行使偽造公文書部分准予上訴，
      並進而為實體判決一節，似有誤會。上訴人主張本院前審八十八年度上易字第
      四七三六號刑事判決亦認上開行使偽造公文書罪部分係屬於可上訴第三審之案
      件，因而准許上訴人向第三審提起上訴云云，顯然未能了解前揭最高法院九十
      二年度台上字第一一三四號刑事判決於理由中指正本院前審八十八年度上易字
      第四七三六號刑事判決理由所述之法律見解謬誤之處。
　(九)、綜上所述，本件上訴人自訴被告等所犯係刑法第三百十條第二項加重毀謗罪、
  　　第三百十三條妨害信用罪、第一百四十條第一項侮辱公務員罪、同條第二項之
    　侮辱公署罪等罪，既經本院判決無罪，已如前述；上開各罪最重本刑為三年以
      下有期徒刑、拘役或罰金之罪，係屬刑事訴訟法第三百七十六條第一款所列不
      得上訴於第三審法院之案件至明。茲上訴人對本院就本件所為之第二審判決，
      向第三審法院上訴，顯屬違背上開規定，爰依同法第三百八十四條前段規定裁
      定如主文所示。
中　　　華　　　民　　　國　　九十三　　年　　　四　　　月　　二十三　　日
                              臺灣高等法院刑事第二十三庭
                                  審判長法  官　黃　瑞　華
                                        法  官  宋　　　祺
                                        法  官  陳　坤　地
右正本證明與原本無異。
不得抗告。
                                        書記官　陳　建　邦
中　　　華　　　民　　　國　　九十三　　年　　　四　　　月　　二十七　　日
